最高法院民事判決　　　　　　　　　　　　　　　八十八年度台上字第一四二九號
　　上　訴　人　戊○○
　　　　　　　　丁○○
　　被 上訴 人　乙○○
　　　　　　　　丙○○
　　　　　　　　甲○○
右當事人間請求分割共有物事件，上訴人對於中華民國八十七年四月七日台灣高等法
院台中分院第二審判決（八十六年度上字第三○八號），提起上訴，本院判決如左：
    主  文
上訴駁回。
第三審訴訟費用由上訴人負擔。
    理  由
本件上訴人主張：坐落彰化縣大村鄉○○段五二二、五二三、五二四、五二五、五二
六、五二七、五二八地號等七筆土地，為兩造共有，於民國八十二年一月間成立分割
協議，訂有協議書，依協議書第一條約定以該二筆土地上房屋現況共同壁心為界，辦
理共有物分割，以互不相補，各自取得共有物分割後之土地，伊依該協議書約定自得
請求履行契約。縱認該協議分割契約未合法有效成立，伊亦得請求分割共有物等情。
爰先位聲明求為命被上訴人協同伊就上開七筆土地辦理分割登記將如第一審判決附表
所示編號一土地登記為被上訴人丙○○所有；編號二土地登記為被上訴人乙○○所有
；編號三土地登記為被上訴人甲○○所有；編號四、五、六、七等四筆土地登記為伊
二人按原應有部分比例維持共有之判決。備位聲明求為命兩造共有上開七筆土地合併
分割，如第一審判決附表編號一土地分歸被上訴人丙○○取得；編號二土地分歸被上
訴人乙○○取得；編號三土地分歸被上訴人甲○○取得；編號四、五、六、七四筆土
地分歸伊二人按原應有部分比例維持共有之判決。
被上訴人則以：兩造於八十二年一月間雖曾就上開共有土地之分割有所協議，但該協
議並不成立，所書立協議書已撕毀作廢，上訴人依該協議書請求履行契約，即屬無據
。兩造共有土地既協議分割不成立，伊同意上開共有土地合併分割，但不同意上訴人
提出之分割方法，請求依第一審判決所採方法分割，較為公允等語，資為抗辯。
原審依審理之結果，以：系爭坐落彰化縣大村鄉○○段五二二、五二三、五二四、五
二五、五二六、五二七、五二八地號等七筆土地（八十三年重測前，前一至六筆編號
為彰化縣大村段四七七之四地號、後一筆編號為同段四七七之五地號），面積依序為
○‧○○三七六一公頃、○‧○○三九二四公頃、○‧○○四四四二公頃、○‧○○
三八二七公頃、○‧○○三六八七公頃、○‧○○七九八八公頃、○‧○○○五二四
公頃，地目均為田，屬於彰化縣大村都市計畫內土地，重測前四七七之四地號土地編
列為商業區用地，四七七之五地號土地編列為道路用地，均為兩造共有，被上訴人丙
○○、乙○○、甲○○之應有部分均各為五分之一，上訴人戊○○之應有部分均為七
五分之二○，上訴人丁○○之應有部分均為七五分之一○等情，有土地登記簿謄本及
彰化縣大村鄉公所核發都市計畫土地使用分區證明影本在卷可稽（一審卷八至三六頁
、原審卷五八頁），且為兩造所不爭，堪信為真正。上訴人主張兩造於八十二年一月
間就系爭共有土地達成協議分割，並書立協議書之事實，固提出該協議書影本為證（
一審卷三七頁背面）。惟為被上訴人所否認，且原審法院依被上訴人聲請命上訴人提
出該協議書原本，上訴人不能提出該協議書原本為證，並陳稱該協議書原本在代書處
云云（原審卷一○五頁正面）。然證人即書立該協議書之代書江墩已結證該協議書
未在其手上（原審卷一三三頁背面），被上訴人則謂因協議未成立，該協議書已撕毀
作廢等情（原審卷九○頁）。上訴人既不能提出上開協議書原本，依民事訴訟法第三
百五十三條第二項規定，僅依自由心證斷定該協議書影本之證據力。查該協議書影本
前言為「立協議書人戊○○，乙○○、丙○○、甲○○等之共有坐落大村鄉○村段四
七七－四、－五等貳筆土地（重測前地號），經協議決定辦理共有物分割手續，並承
諾遵守左列條件：」；第一條約定：「以房屋現況共同壁心為界，辦理共有物分割，
以互不相補，各自取得共有物分割後之土地為原則，並以增加取得土地者負擔土地增
值稅」等語（一審卷三七頁背面）；再參酌兩造除上訴人丁○○外於八十二年七月廿
九日委任代書江墩就重測前上開四七七之四地號土地申請以該土地上房屋現況共同
壁心為界，分割為四七七之四、之八、之九、之十、之十一、之十二地號等六筆土地
，重測後分別編為五二二、五二三、五二四、五二五、五二六、五二七地號；上訴人
戊○○復就上開土地交換事件發生糾紛，聲請彰化縣大村鄉調解委員會調解不成立等
情，有兩造不爭之上開土地登記簿謄本及調解書影本可稽（一審卷八至三六頁、原審
卷六二頁）。兩造除上訴人丁○○（八十二年間上訴人戊○○尚未將其應有部分其中
之七五分之一○贈與上訴人丁○○）外於八十二年一月間，雖就上開共有土地書立協
議辦理分割之協議書，惟僅就該四七七之四地號土地，以該土地上現況房屋共同壁心
為界為原則性協議而已，細節並未協議，亦未就四七七之五地號土地為分割協議，其
協議分割方法並不明確，尚未達成協議分割，致上訴人戊○○再度聲請彰化縣大村鄉
調解委員會調解。被上訴人抗辯八十二年一月間雖書立協議書，但該協議未成立而作
廢云云，應可採信。上開協議書自不能作為兩造就系爭共有土地已達成協議分割之憑
證。又上訴人所舉證人即彰化縣大村鄉調解委員會承辦人員吳芳華結證：「是戊○○
申請（調解），丁○○並未參與，有調解，條件有講，但大家（即兩造）都沒有簽章
，所以調解不成立」「當時被上訴人三人堅持要換土地，不希望補償金錢，調解書，
我是先寫好，事實上他們（即兩造）並沒有談妥，如果他們同意，他們會來簽名，因
他們未再來簽名了，所以調解並不成立」；證人王謝玉鳳亦結證：「印象中是他們（
即兩造）要買國有財產局土地來換，但調解不成立，調解書講的條件，亦沒有確定」
各等語（原審卷六八至七○頁），足見八十二年一月間書立上開協議書後，上訴人戊
○○復以系爭七筆共有土地交換事件發生糾紛為由，申請彰化縣大村鄉調解委員會調
解亦未成立。證人即代書江墩亦證稱兩造委託伊申請分割後，為何不辦理登記，伊
並不知情，伊並不知道兩造是否知道分割成六筆等情在卷（原審卷一三四頁背面）。
兩造如就系爭七筆共有土地確有協議分割，委託代書江墩申請地政機關辦理分割手
續，代書江墩何以不知兩造是否知道分割之情形？上訴人主張兩造於八十二年一月
間就系爭共有土地達成協議分割，以房屋現況共同壁心為界，辦理分割共有物，以互
不相補償云云，殊不足採。兩造就系爭七筆共有土地既未達成協議分割，上訴人據上
開協議書請求履行契約，先位聲明請求命被上訴人協同上訴人就系爭七筆土地辦理分
割登記將如第一審判決附表所示編號一土地登記為被上訴人丙○○所有；編號二土地
登記為被上訴人乙○○所有；編號三土地登記為被上訴人甲○○所有；編號四、五、
六、七等四筆土地登記為上訴人二人按原應有部分比例維持共有，即屬無據，不應准
許。次查系爭土地其中五二二、五二三、五二四、五二五、五二六、五二七地號等六
筆，為兩造共有，屬於彰化縣大村都市計畫內土地，編列為商業區用地，兩造就該六
筆共有土地，並未訂有不分割之期限，亦無因物之使用目的不能分割之情形，為兩造
所不爭執。從而，上訴人以不能達成協議分割，備位聲明請求合併上開六筆共有土地
為裁判分割，即無不合，應予准許。至於五二八地號土地屬於彰化縣大村都市計畫內
土地，編列為道路用地，且已併入彰化縣大村鄉○○路○段道路，現供公眾通行之用
，有上開都市計畫土地使用分區證明影本在卷足稽（原審卷五八頁），並經原審法院
履勘屬實，有勘驗筆錄可稽（原審卷七九頁）。該筆土地因物之使用目的已有不能分
割之情形，上訴人請求就此筆土地合併分割，於法無據，不應准許。其餘六筆土地，
均相毗鄰，略呈東西坐向，東側面臨十二公尺寬之道路可供對外通行，其中如第一審
判決附圖一所示五二二地號土地上有被上訴人丙○○建築木造房屋占用；五二三地號
土地上有被上訴人乙○○建築磚造二層樓房占用；五二四地號土地上有被上訴人甲○
○建築磚造二層樓屋占用；五二五地號土地上有上訴人戊○○建築磚造二層樓房占用
﹔五二六地號土地上有上訴人丁○○建築磚造二層樓房占用及如同判決附圖二所所示
五二七地號編號１部分面積○‧○○四六二四公頃土地上有上訴人二人建築磚造二樓
房屋占用，同附圖二所示五二七地號編號２部分面積○‧○○三三六四公頃土地上有
上訴人建築鐵皮平房一棟，經第一審及原審法院履勘屬實，有勘驗筆錄可稽（一審卷
八六至八八頁、原審卷七九頁），並經囑託彰化縣彰化地政事務派員複丈明確，製有
成果圖可憑（一審卷八九、一○五頁）。上訴人陳明分割後，仍願維持共有；被上訴
人亦陳明三人願就目前占用部分以外得受分配之土地，按原應有部分比例維持共有（
一審卷三頁背面、九七頁背面）。上開六筆共有土地不但原自同一筆土地分割出來，
而且兩造全體共有人同意合併分割，則斟酌上開土地之使用現況，分割後之出入通路
及各共有人之應有部分比例，分割後土地之利用價值，經濟效益以及兩造表示上述保
持共有之意願等情，應以如第一審判決附圖一所示五二二地號土地分歸被上訴人丙○
○取得；五二三地號土地分歸被上訴人乙○○取得；五二四地號土地分歸被上訴人甲
○○取得；五二五、五二六地號及如同判決附圖二所示五二七地號編號１部分土地分
歸上訴人戊○○、丁○○按原應有部分比例維持共有；同附圖二所示五二七地號編號
２部分土地分歸被上訴人三人按原應有部分比例維持共有之分割方法，為適當公允。
上訴人主張如第一審判決附圖所示五二七地號土地全部分歸其二人按原應有部分比例
取得，被上訴人不足部分，以金錢補償之分割方法，殊非適當之分割方法，為不足取
。爰就上訴人先位聲明請求部分，維持第一審所為上訴人敗訴之判決，駁回其上訴，
備位聲明部分，將第一審所為准許上訴人請求五二八地號土地合併裁判分割部分予以
廢棄，改判駁回上訴人此部分在第一審之訴，其餘六筆共有土地部分，則維持第一審
所為之分割方法，駁回上訴人之上訴，經核於法並無違背。上訴論旨，就原審取捨證
據、認定事實及解釋契約之職權行使，暨本其自由裁量權所定之分割方法，指摘原判
決不當，求予廢棄，非有理由。
據上論結，本件上訴為無理由。依民事訴訟法第四百八十一條、第四百四十九條第一
項、第七十八條，判決如主文。
中      華      民      國    八十八    年      六      月    二十五    日
                              最高法院民事第二庭
                                  審判長法官  曾  桂  香
                                        法官  劉  延  村
                                        法官  徐  璧  湖
                                        法官  劉  福  聲
                                        法官  李  彥  文
      右正本證明與原本無異
                                              書  記  官
中      華      民      國    八十八    年      七      月      七      日
